【裁判字號】    98,簡上,307
【裁判日期】    990126
【裁判案由】    詐欺
【裁判全文】
臺灣臺南地方法院刑事判決             98年度簡上字第307號
上  訴  人  丁○○
即  被  告
上列上訴人因詐欺案件，不服本院民國98年9月28日98年度簡字
第1564號第一審簡易判決（聲請簡易判決處刑案號：98年度偵字
第5481號），提起上訴，本院管轄之第二審合議庭判決如下：
    主  文
上訴駁回。
    事  實
一、丁○○前因犯詐欺罪，為台灣高等法院台南分院八九年度上
    易字第九八二號判處有期徒刑二年確定，於民國九十一年九
    月十八日假釋出獄，於九十二年二月二十八日假釋付保護管
    束期滿，未經撤銷假釋視為執行完畢。丁○○可預見提供自
    己在金融機構開設之帳戶供他人使用，可能遭利用作為掩飾
    或隱匿財產犯罪之工具，以逃避追緝，猶基於縱有人以其金
    融帳戶實施財產犯罪，亦不違背其本意之不確定故意，將其
    在臺灣郵政股份有限公司高雄三塊厝郵局（局號：000000 0
    、帳號：0000000）之帳戶存摺、印章、提款卡及密碼等，
    於九十三年二月二十四日至同年三月六日間某日，在不詳處
    所，以不詳代價交付與真實姓名年籍均不詳之詐騙集團成員
    使用。嗣該詐騙集團成員即基於共同意圖為自己不法所有之
    犯意聯絡，於九十三年三月八日十四時許，撥打電話予甲○○，佯稱為銀行人員，因甲○○及其家人之信用卡資料外洩
    遭盜刷，為防止財物損失，應變更密碼等情詞，致甲○○陷
    於錯誤，於同日下午依指示操作自動櫃員機，先自甲○○之
    銀行帳戶轉帳新臺幣（下同）七萬一千九百八十九元至上開
    丁○○三塊厝郵局帳戶，復再自其妻乙○○之銀行帳戶轉帳
    三千九百零四元至上開丁○○同一帳戶，嗣經警循線查獲。
二、案經高雄縣政府警察局移送臺灣高雄地方法院檢察署檢察官
    呈請臺灣高等法院檢察署檢察長核轉臺灣臺南地方法院檢察
    署檢察官偵查聲請依簡易判決處刑。
    理    由
一、本判決下列引用之證據資料，有關傳聞證據部分，業經檢察
    官及被告同意作為本案證據使用，本院審酌該等證據作成時
    之情況，無何取證之瑕疵或其他不當情事，依刑事訴訟法第
    159條之5第1項之規定，具有證據能力，合先敘明。
二、訊據被告矢丁○○口否認犯行，而以：其於高雄三塊厝郵局
    所申請之帳戶係遺失，並未以不詳代價交付第三人所使用。
    當初之所以申請該帳戶，目的是為匯款予分居兩地之女兒所
    用，為圖方便將密碼記載於簿子後方。另因為伊工作為KTV
    服務生，需於晚上上班，故辦好無法馬上拿給他，且工作時
    間為傍晚過後，因經常醉酒，常有小偷竊取本人財物，上述
    郵局存簿、提款卡等是遺失，不是拿給第三人使用。因該帳
    戶並無金額，所以不會去注意是否被不肖人士利用當人頭帳
    戶，等語置辯。經查：
(一)、被害人甲○○於九十三年三月八日十四時許，接獲詐欺集團
    成員電話，該成員佯稱為銀行人員，佯策因甲○○及其家人
    之信用卡資料外洩遭盜刷，為防止財物損失，應變更密碼等
    情詞，致甲○○陷於錯誤，於同日下午依指示操作自動櫃員
    機，先自甲○○之銀行帳戶轉帳七萬一千九百八十九元至上
    開丁○○三塊厝郵局帳戶，復再自其妻乙○○之銀行帳戶轉
    帳三千九百零四元至上開丁○○同一帳戶一節，業經證人甲○○、乙○○於警詢時就受騙及匯款經過證述甚詳，並有被
    害人玉山商業銀行鳳山分行函及所附存款戶約定書、存款往
    來明及被告丁○○臺灣郵政股份有限公司高雄郵局函及所附
    之立帳申請書、交易明細表各一份附卷可稽，是此部分事實
    ，應堪認定，足認被告所交付之上開銀行帳戶資料確已遭詐
    騙集團利用為詐欺取財之工具。
(二)、經查詐欺取財集團以他人帳戶供作詐欺款項匯入之帳戶，概
    均先取得帳戶所有人之同意方才使用，否則一旦帳戶所有人
    辦理掛失，被害人所匯入之款項即遭凍結無法提領，而帳戶
    所有人反可輕易辦理補發存摺、變更印鑑及密碼，將款項提
    領一空，衡以上情，犯罪集團當無甘冒此風險之理。是以，
    果若被告上開辯稱遺失等情為真，則持有上開帳戶資料之犯
    罪集團根本無法知悉帳戶所有人何時將辦理掛失止付，而被
    害人所匯入之款項是否可順利提領即處於不確定狀態，又豈
    需大費周章向他人詐欺取財後，要求被害人匯款至其等無法
    擔保確可領用之被告帳戶內，且分次提領該等詐欺取得之款
    項，而可能平白為帳戶申請使用人牟利作嫁之理。
(三)、又依一般社會常情，欲使用金融卡領取款項者，須於金融機
    構所設置之自動櫃員機上依指令操作，並輸入正確之密碼，
    方可順利領得款項，由此可見，如非帳戶所有人同意、授權
    而告知金融卡密碼等情況，單純持有金融卡之人，欲隨機輸
    入號碼而領取款項之機會，以晶片金融卡至少6位密碼為例
    ，每位由0至9，應有000000至999999等不同之組合之設計，
    不法之人任意輸入號碼而與正確之密碼相符者，機率微乎其
    微，又依常情而論，稍有社會歷練、經驗之人，均知金融卡
    應與其存摺、密碼分別保存，或者將密碼牢記心中，而不在
    任何物體上標示或載明密碼，以免徒增帳戶款項遭人持金融
    卡併同輕易得知之密碼盜領款項，被告尚非屬至愚之輩，前
    揭社會經驗常情，亦應為被告所知稔，再者，被告正當青壯
    年紀，已有相當之社會歷練，其精神、記憶方面之能力，並
    無相關證據可資認定有顯然下降、衰退之情事，且金融存款
    帳戶事關存戶個人財產權益之保障，其與存戶及提款卡結合
    ，專有性自屬更高，若落入不明人士手中，極易被利用為取
    贓之犯罪工具，是一般人均有妥為保管以防止他人任意使用
    之認識，如被告前所辯稱存摺及提款卡等係遭竊云云屬實，
    為何被告肯甘冒存摺及提款卡遭有心人士作為犯罪工具利用
    之危險，而遲遲不報案或向銀行辦理掛失，此顯悖於一般人
    管理帳戶之常情。故被告辯稱上開帳戶遭竊，因而為他人利
    用云云，顯難採信，應係被告以不詳方式及代價，交由姓名
    年籍不詳之成年詐欺集團成員所取得，足堪認定。
(四)、按刑法上之故意，分為直接故意（確定故意）與間接故意（
    不確定故意），行為人對於構成犯罪之事實，明知並有意使
    其發生者，為直接故意。行為人對於構成犯罪之事實，預見
    其發生而其發生並不違背其本意者，為間接故意；而間接故
    意與有認識的過失之區別，在於二者對構成犯罪之事實雖均
    預見其能發生，但前者對其發生並不違背其本意，後者則確
    信其不發生。且幫助犯之成立，以行為人主觀上認識被幫助
    者正欲從事犯罪或係正在從事犯罪，且該犯罪有既遂之可能
    ，而其行為足以幫助他人實現構成要件者，即具有幫助故意
    ，並不以行為人確知被幫助者係犯何罪名為必要。至於行為
    人在正犯實施犯罪前為幫助行為者，則構成事前幫助犯。本
    件被告縱使並不確知所提供之帳戶，係遭他人用以對被害人
    詐欺取財，亦無法確知取得帳戶之人係以何種方法於何時地
    為詐欺取財之具體內容，惟對於其所提供之上開帳戶，將遭
    人作為詐欺取財犯行所得財物匯入及提領之工具使用，應有
    概括之認識，且可預見其發生，亦不違背其本意，且其無確
    信帳戶不至遭利用為犯罪之用，仍將帳戶提供予無信賴關係
    之陌生人，足認被告基於幫助詐欺取財犯罪之不確定故意甚
    明。
(五)、再被告丁○○於八十九年三月八日辦妥上開帳戶，取得存摺
    、提款卡後，至本案發生前之九十三年三月，在此長達四年
    之期間，被告丁○○卻自始即未交付提款卡及存摺供其女兒
    使用，再觀諸此期間被告丁○○與郵局之往來，除有於八十
    九年三月八日開戶存入一千元，後於同年月十三日領出九百
    元，再於八十九年五月二月存入一千元，隨即於同日領出，
    亦未存入任何款項供其女兒繳交費用，業據其於本院時審理
    時自承在卷，復有被告上開郵局帳戶往來明細在卷可稽，故
    被告上開辯稱開此郵局帳號係為供女兒使用云云，應不可採
    。
(六)、綜上所查，本案事證明確，被告犯行，堪以認定。
三、刑法部分條文於九十四年一月七日修正，九十四年二月二日
    公布、九十五年七月一日施行，依修正後刑法第二條第一項
    規定：「行為後法律有變更者，適用行為時之法律，但行為
    後之法律有利於行為人者，適用最有利於行為人之法律。」
    ，上開規定係規範行為後法律變更所生新舊法律比較適用之
    準據法，於新法施行後，應逕適用上開新法第二條第一項之
    規定，為「從舊從輕」之比較。比較時應就罪刑有關之共犯
    、未遂犯、想像競合犯、牽連犯、連續犯、結合犯，以及累
    犯加重、自首減輕暨其他法定加減原因（如身分加減）與加
    減例等一切情形，綜其全部罪刑之結果而為比較（最高法院
    九十五年第八次刑事庭會議決議）。是本案所涉新舊法條
    之比較臚列並其適用均如附表所示。
(一)、關於易科罰金折算標準：
    刑法第四十一條第一項前段於九十四年二月二日修正，並自
    九十五年七月一日施行，依修正前刑法第四十一條第一項前
    段規定「犯最重本刑為五年以下有期徒刑以下之刑之罪，而
    受六個月以下有期徒刑或拘役之宣告，因身體、教育、職業
    、家庭之關係或其他正當事由，執行顯有困難者，得以一元
    以上三元以下折算一日，易科罰金。」，另依廢止前罰金罰
    鍰提高標準條例第二條前段規定，就其原定數額提高為一百
    倍折算一日。本件被告所為幫助詐欺行為與詐欺集團成員實
    施詐術之時間均在九十五年七月一日刑法修正施行前，依修
    正前刑法第四十一條第一項前段所定易科罰金折算標準，應
    以銀元三百元折算一日，經折算為新臺幣後，以新臺幣九百
    元折算為一日。而依修正後刑法第四十一條第一項前段則規
    定：「犯最重本刑為五年以下有期徒刑以下之刑之罪，而受
    六個月以下有期徒刑或拘役之宣告者，得以新臺幣一千元、
    二千元或三千元折算一日，易科罰金。」。茲比較修正前後
    易科罰金之折算標準，以修正施行前之規定，較有利於被告
    ，則依前揭刑法第二條第一項前段，應適用修正前刑法第四
    十一條第一項前段之規定，定其折算標準，並依廢止前罰金
    罰鍰提高標準條例第二條規定，就其原定數額提高為一百倍
    折算一日。
(二)、關於累犯之規定：
    修正前刑法第四十七條規定，受有期徒刑之執行完畢，或受
    無期徒刑或有期徒刑一部之執行而赦免後，五年以內再犯有
    期徒刑以上之罪者，為累犯，修正後第四十七條第一項則規
    定，五年以內「故意」再犯有期徒刑以上之罪者，為累犯，
    明顯限縮以「故意」再犯者為限，始成立累犯。故行為人於
    前案執行完畢後，五年以內故意再犯他罪，不論依修正前舊
    法第四十七條之規定，抑或新法第四十七條第一項之規定，
    均構成累犯，對被告而言並無有利或不利之情形，是本案關
    於累犯部分應不生新舊法比較問題，自應逕依現行法即修正
    後刑法第四十七條第一項之規定，論以累犯。
(三)、關於刑法第二十八條共同正犯之規定：
    刑法之個人責任原則及法治國人權保障之思想，應以不承認
    「陰謀共同正犯」與「預備共同正犯」為當，新法為杜爭議
    ，而將「實施」一語，修正為「實行」；且修正後，並無礙
    於「共謀共同正犯之存在」。故依新舊法均成立共同正犯（
    實施正犯或共謀共同正犯），因其成立要件及刑罰效果均未
    變更，自無新舊法比較之問題，應適用現行刑法第28條。
(四)、刑法第三十條第一、二項條文內「從犯」用語，業經修正公
    布施行改為「幫助犯」，另既認幫助犯應採共犯從屬性說之
    「限制從屬刑式」，使教唆犯及幫助犯之從屬理論一致，修
    正第1項文字為「幫助他人實行犯罪行為者」，均屬法律用
    語之明文標準化，無涉刑罰權規範變更，自無新舊法比較問
    題。
    綜上所述，本案應全部適用舊法，對被告較為有利。
四、被告丁○○所幫助之正犯即詐欺集團成員，利用被告所提供
    之三塊厝郵局帳戶，對被害人甲○○施用詐術，致甲○○陷
    於錯誤而為轉帳匯款，核係犯刑法第三百三十九條第一項之
    詐欺取財罪，該集團成員間有犯意聯絡，行為分擔，應論以
    共同正犯。被告以幫助詐欺集團成員犯詐欺罪之意思，而參
    與詐欺犯罪構成要件以外之行為，核其所為，係犯刑法第三
    十條第一項前段、第三百三十九條第一項詐欺罪之幫助犯，
    依刑法第三十條第二項，得按正犯之刑減輕之。另查，被告
    在本案之前因犯詐欺罪，為台灣高等法院台南分院八十九年
    度上易字第九八二號判處有期徒刑二年確定，甫於九十二年
    二月二十八日假釋付保護管束期滿視為執行完畢，有台灣高
    等法院被告前案紀錄表在卷足憑，其於五年以內故意再犯
    本件有期徒刑以上之罪，為累犯，應依刑法第四十七條第一
    項之規定加重其刑。被告同時有加重及減輕事由，應先加後
    減之，原審就此雖未敘明，應係漏載，不影響原判決認事用
    法之正確性，不構成撤銷事由。再被告幫助詐欺及所幫助之
    詐欺集團成員實施詐欺行為之時間與結果，均在九十六年四
    月二十四日之前，合於中華民國九十六年罪犯減刑條例第二
    條第一項第三款之規定，應減其宣告刑二分之一。原審以事
    證明確，並審酌被告所為，導致詐欺集團使用人頭帳戶，阻
    礙警方查緝而逍遙法外，使受害民眾增加，助長詐騙犯罪，
    且犯後否認犯行，難認態度良好等一切情狀，量處被告有期
    徒刑伍月，減為有期徒刑貳月又拾伍日，如易科罰金，均以
    銀元佰元即新臺幣玖佰元折算壹日，核其認事用法均無違
    誤，量刑亦甚妥適，被告上訴意旨仍執陳詞，否認犯罪，指
    摘原判決不當，為無理由，應予駁回。
據上論斷，應依刑事訴訟法第四百五十五條之一第一項、第三項
、第三百六十八條，判決如主文。
本案經檢察官丙○○到庭執行職務。
中    華    民    國    99    年    1     月    26    日
                  刑事第七庭  審判長法  官  鄧希賢
                                    法  官  朱中和
                                    法  官  田幸艷
以上正本證明與原本無異。
本件不得上訴。
                                    書記官  林怡芳
中    華    民    國    99    年    1     月    26    日
附錄本案論罪法條：
中華民國刑法第339條
意圖為自己或第三人不法之所有，以詐術使人將本人或第三人之
物交付者，處5年以下有期徒刑、拘役或科或併科1千元以下罰金


司法院資訊處製作；財團法人民間司法改革基金會備份。
